臺灣臺東地方法院民事判決　九十三年度訴字第二九號
　　原　　　告　甲○○
　　被　　　告　乙○○
右當事人間侵權行為損害賠償事件，原告提起刑事附帶民事訴訟（九十三年度東交簡
附民字第二號），經本院刑事庭裁定移送前來，本院於民國九十四年五月四日言詞辯
論終結，判決如左：
    主      文
被告應給付原告新臺幣拾捌萬玖仟伍佰玖拾貳元。
原告其餘之訴駁回。
訴訟費用由被告負擔二分之一；餘由原告負擔。
本判決原告勝訴部分得假執行。
    事實及理由
壹、程序方面：
一、按訴狀送達後，原告不得就原訴變更或追加他訴，但請求之基礎事實同一、擴張
    或減縮應受判決事項之聲明者，不在此限，民事訴訟法第二百五十五條第一項第
    二款、第三款分別定有明文。本件原告於刑事訴訟程序中，附帶提起民事訴訟，
    請求被告應給付原告新臺幣（下同）八十萬元及自附帶民事訴訟起訴狀繕本送達
    翌日起至清償日止按年息百分之五計算之利息，嗣於民國九十三年三月二十五日
    本院審理中，具狀追加請求機車修理費用一萬七千九百五十元，復於九十四年五
    月四日言詞辯論期日當庭減縮請求金額為七十一萬八千五百十七元，原告前揭訴
    之變更及追加，其請求權基礎事實同一，且係擴張或減縮應受判決事項之聲明，
    揆之前揭規定，原告所為訴之變更、追加，應予准許。
二、被告未於言詞辯論期日到場，核無民事訴訟法第三百八十六條所列各款情形，應
    依原告聲請，由其一造辯論而為判決。
貳、實體方面：
一、原告主張：
（一）被告乙○○於九十二年九月二十四日凌晨二時許，在臺東縣臺東市○○○路五
      六二號住處飲用酒類後，已達不能安全駕駛動力交通工具之程度，仍於同日凌
      晨三時許，酒後駕駛車牌號碼Ｅ七─三六五二號自用小客車，沿臺東縣臺東市
      ○○街由南向北方向行駛，行經開封街與洛陽街設有閃光黃燈之街口時，本應
      注意車輛應減速接近，注意安全，小心通過，並注意車前狀況，隨時採取必要
      之安全措施，而依當時情形並無不能注意情事，竟疏於減速慢行並注意車前狀
      況，作隨時停車之準備，仍以時速五十公里左右速度行駛，致撞擊由原告騎乘
      欲跨越車道往對向行駛之車牌號碼ＰＴＱ─四七六號重型機車（下稱系爭機車
      ），致原告受有左側股骨粉碎性骨折、右股骨頸骨折等傷害，騎乘之系爭機車
      並嚴重受損（下稱系爭車禍事故）。被告於肇事後，經到場處理之員警測得其
      呼氣所含酒精濃度達○‧六六ＭＧ＼Ｌ，已達危險駕駛程度。爰依民法第一百
      八十四條、第一百九十三條、第一百九十五條、第一百九十六條侵權行為損害
      賠償之法律關係，請求被告負損害賠償責任。
（二）原告因系爭車禍事故受有損害之明細如下：(一)醫療費用：原告因系爭車禍事故
      支出醫療費三萬二千三百六十七元。(二)增加生活上支出：原告因系爭車禍，雙
      腿骨折，無法自由行動，需使用輔助工具，自九十二年九月二十四日發生車禍
      後至九十三年二月二十四日止，使用輪椅、便盆椅五個月，支出輪椅、便盆椅
      租金四千四百四十元；又於出院後至馬偕紀念醫院臺東分院（下稱馬偕醫院）
      門診六次之往返交通費一千二百元；至財團法人慈濟綜合醫院關山分院（下稱
      慈濟關山分院）門診一次之往返交通費三千二百元，合計支出交通費四千四百
      元。(三)工作損失：原告因系爭車禍事故雙腿骨折，二年內無法工作，故請求自
      事故發生後二年內，以基本工資每月一萬五千八百四十元計算之工作損失三十
      八萬零一百六十元。(四)看護費：原告因雙腿骨折需人照顧，由母親放棄原有工
      作，全心看護，依基本工資每月一萬五千八百四十元為標準，請求因雙腿骨折
      使用輪椅、便盆椅五個月期間之看護費，共七萬九千二百元。(五)慰撫金：原告
      因系爭車禍事故雙腿骨折，精神上所受之痛苦非常人所能及，爰請求二十萬元
      精神慰撫金。(六)機車修理費：原告所駕駛之系爭機車，因於車禍事故後嚴重右
      後縮變形，左側車身毀損，支出修復費用一萬七千九百五十元，合計原告因系
      爭車禍事故受有七十一萬八千五百十七元之損害等語。
（三）並聲明：被告應給付原告七十一萬八千五百十七元。
二、被告方面：被告未於言詞辯論期日到場，亦未提出書狀作任何聲明或陳述。
三、本件原告主張被告於九十二年九月二十四日凌晨二時許，在臺東縣臺東市○○○
    路五六二號住處飲用酒類後，已達不能安全駕駛動力交通工具之程度，仍於同日
    凌晨三時許，酒後駕駛車牌號碼Ｅ七─三六五二號自用小客車，沿臺東縣臺東市
    ○○街由南向北方向行駛，行經開封街與洛陽街設有閃光黃燈之街口時，本應注
    意車輛應減速接近，注意安全，小心通過，並注意車前狀況，隨時採取必要之安
    全措施，而依當時情形並無不能注意情事，竟疏於減速慢行並注意車前狀況，作
    隨時停車之準備，仍以時速五十公里左右速度行駛，致撞擊由原告騎乘欲跨越車
    道往對向行駛之系爭機車，致原告受有左側股骨粉碎性骨折、右股骨頸骨折等傷
    害，系爭機車並嚴重受損。又被告於肇事後，經到場處理之員警測得其呼氣所含
    酒精濃度達○‧六六ＭＧ＼Ｌ，經臺灣臺東地方法院檢察署以九十二年度偵字第
    二三○九號聲請簡易判決處刑，並經本院簡易庭以九十三年度東交簡字第十一號
    刑事簡易判決：「被告乙○○服用酒類，不能安全駕駛動力交通工具而駕駛，處
    拘役五十日，如易科罰金，以三百元折算一日；又因過失傷害人，處拘役三十日
    ，如易科罰金，以三百元折算一日。應執行拘役七十日，如易科罰金，以三百元
    折算一日」之事實，業據原告提出診斷證明書（見九十三年度東交簡附民字第二
    號卷第八頁、第九頁，下稱附民卷）、道路交通事故證明書（見附民卷第十頁）
    、機車修理費用估價單（見附民卷第十三頁）、醫療單據（見附民卷第十四頁至
    第二十頁、第二二頁至第二六頁）、居家輔助器租借單及預收收據（見附民卷第
    二七頁至第三八頁）、機車照片（見附民卷第七頁）為證（以上均為影本），並
    經本院依職權調取本院九十三年度東交簡字第十一號刑事案件偵審全部卷宗審閱
    無訛，原告主張之上開事實，應堪信為真實。是本件所應審究者，厥為：(一)原告
    請求給付金額之範圍，是否有據？(二)原告是否與有過失？若有，則比例為若干？
    為斷。
四、得心證之理由：
（一）原告請求給付金額之範圍，是否有據？
      按因故意或過失，不法侵害他人之權利者，負損害賠償責任。故意以背於善良
      風俗之方法，加損害於他人者亦同。違反保護他人之法律，致生損害於他人者
      ，負賠償責任。又不法侵害他人之身體或健康者，對於被害人因此喪失或減少
      勞動能力或增加生活上之需要時，應負損害賠償責任。不法侵害他人之身體、
      健康者，被害人雖非財產上之損害，亦得請求賠償相當之金額。不法毀損他人
      之物者，被害人得請求賠償其物因毀損所減少之價值，民法第一百八十四條、
      第一百九十三條第一項、第一百九十五條第一項前段、第一百九十六條分別定
      有明文。本件被告對於系爭車禍事故之發生有過失，致原告受有損害，並致系
      爭機車受損，且其過失行為與原告所受損害間具有相當因果關係，已如前述，
      揆之上開規定，原告請求被告負侵權行為損害賠償責任，於法有據，玆就原告
      請求之各項損害及賠償金額是否允當，論述如下：
      1.醫療費用：
        按診斷書費及公證費，如係被害人為證明損害發生及其範圍所必要之費用，
        應納為損害之一部分（最高法院九十一年五月七日民事庭決議參照）。是依
        前揭說明，原告所請求之證明書費如為證明損害發生及其範圍所必要之費用
        ，自無自醫療費用中扣除之理，惟如非證明損害發生之所必要，則應予扣除
        。本件原告主張其因系爭車禍事故受有傷害，前至馬偕醫院、慈濟關山分院
        治療，支出醫療費用三萬二千三百六十七元云云，惟據原告提出醫療單據（
        含證明書費用，見附民卷第十四頁至第二十頁、第二二頁至第二六頁），其
        支出醫療費用金額應僅三萬一千三百二十五元（附民卷第二一頁之單據，原
        告於九十三年五月二十七日準備程序中業已捨棄請求）；且其中九十二年十
        月四日馬偕醫院證明書費四百元（見附民卷第十四頁），非屬醫療行為之必
        要支出，因原告已另於同年十一月四日向該院聲請證明書費支出五百元（見
        附民卷第十九頁），堪認該四百元證明書費支出，非屬原告證明損害所需支
        出之必要費用，不得認為損害之一部分，自應予扣除。是原告支出之實際醫
        療費用應為三萬零九百二十五元，原告此部分請求，自屬有據，逾此數額者
        ，尚乏依據。
      2.增加生活上支出：
        (1)輪椅、便盆椅費用：原告主張其因系爭車禍事故，雙腿骨折，無法自由行
          動，需使用輔助工具，自九十二年九月二十四日車禍後至九十三年二月二
          十四日止，使用輪椅、便盆椅五個月，合計支出輪椅、便盆椅租金四千四
          百四十元，業據原告提出居家輔助器租借單及預收收據為憑（見附民卷第
          二七頁至第三八頁），是其此部分之請求，自屬有據。
        (2)交通費：原告主張其搭乘計程車至馬偕醫院就醫六次、慈濟關山分院就醫
          一次等語，此分別有醫療單據十二紙在卷足稽（見附民卷第十四頁至第二
          十頁、第二二頁至第二六頁），堪信為真實。而就自原告住處往返前開二
          家醫院之計程車車資，經本院向臺東縣計程小客車商業同業公會查詢，該
          公會函覆由原告住處前往馬偕醫院及慈濟關山分院之單程車資分別為一百
          元與八百元，有該公會九十三年六月二十一日東小客字第九三○○二號函
          可參（見本院卷第六五頁），準此計算結果，原告支出之交通費應為二千
          八百元【計算式為：（100×6×2）＋（800×2）＝2800】，原告就該範
          圍內之請求，尚屬有據，逾此請求，則屬無憑。
        (3)看護費：
          按親屬間之看護，縱因出於親情而未支付該費用，然其所付出之勞力，
            顯非不能以金錢為評價，此種基於身分關係之恩惠，自不能加惠於加害
            人，而應比照一般看護情形，認被害人受有相當看護費之損害，命加害
            人賠償，始符民法第一百九十三條第一項所定「增加生活上需要」之意
            旨（最高法院八十九年度臺上字第一七四九號判決要旨參照）。
          原告主張其因系爭車禍事故而雙腿骨折，不良於行，需人扶助照顧，自
            九十二年九月二十四日發生車禍後至九十三年二月二十四日止使用輪椅
            、便盆椅五個月期間，由其母親放棄原有工作全心照顧，則揆諸前揭判
            決要旨，原告雖未實際支出看護費用，仍得請求相當於看護費用之損害
            ，要屬無疑。則原告主張以基本工資每月一萬五千八百四十元計算看護
            費用，衡諸一般職業看護之收費行情，並未過高，是原告請求五個月之
            看護費用七萬九千二百元（計算式：15840×5＝79200），核屬有據，
            應予准許。
      3.工作損失：
        (1)按身體或健康受侵害，而減少勞動能力者，其減少及殘存勞動能力之價值
          ，不能以現有之收入為準，蓋現有收入每因特殊因素之存在而與實際所餘
          勞動能力不能相符，現有收入高者，一旦喪失其職位，未必能自他處獲得
          同一待遇，故所謂減少及殘存勞動能力之價值，應以其能力在通常情形下
          可能取得之收入為標準。又被害人因身體健康被侵害而喪失勞動能力所受
          之損害，其金額應就被害人受侵害前之身體健康狀態、教育程度、專門技
          能、社會經驗等方面酌定之，不能以一時一地之工作收入為準。最高法院
          著有六十一年臺上字第一九八七號、六十三年臺上第一三九四號判例可資
          參照。
        (2)原告主張其因系爭車禍雙腿骨折，需長期療養始能恢復雙腿機能，自系爭
          車禍事故發生後二年內不能工作等語。經查，就原告於系爭車禍事故所受
          傷害，其先後在馬偕醫院、慈濟關山分院治療，經歷年餘治療仍未見痊癒
          ，而就其於車禍事故發生後二年內能否從事工作之情，經本院向慈濟關山
          分院查詢，該院函覆稱：原告九十二年十一月六日至九十三年十二月二日
          門診共五次，Ｘ光顯示左側股骨幹骨折仍未癒合，建議再次接受手術治療
          ，自受傷後二年內無法從事勞動性工作等語，有該院九十四年一月二十七
          日（九四）關慈醫字第○○二四號函附病歷摘要在卷可稽（見本院卷第一
          三八頁）。本院參酌原告於六十八年八月十二日出生，教育程度為臺東農
          工畢業，系爭車禍事故發生時為二十四歲，於本件車禍事故發生前曾任臨
          時水電工等一切情狀，認以原告能力在通常情形下可能取得之收入，依行
          政院發布之基本工資每月一萬五千八百四十元計算應屬適當，則原告請求
          被告賠償系爭車禍事故發生後二年期間內之工作損失，尚屬有據，自應准
          許。原告可得請求賠償之工作損失為三十八萬零一百六十元（計算式為：
          15840×24＝380160），原告此部分之請求核屬有據，應予准許。
      4.機車修理費：
        (1)按占有固為事實，並非權利，但究屬財產之法益，民法第九百六十條至第
          九百六十二條且設有保護之規定，侵害之，即屬違反法律保護他人之規定
          ，侵權行為之違法性如非具備，自應成立侵權行為。至占有人對該占有物
          有無所有權，初非所問（最高法院七十一年度臺上字第三七四八號判決要
          旨參照）。是占有物如被不法侵害，占有人依民法第一百八十四條第二項
          之規定，對於加害人仍有侵權行為之損害賠償請求權。
        (2)次按請求賠償物被毀損所減少之價額，得以修復費用為估定標準，但以必
          要者為限，有最高法院七十七年度第九次民事庭會議決議參照。又物被毀
          損時，被害人除得依民法第一百九十六條請求賠償外，固不排除民法第二
          百十三條至第二百十五條之適用。惟修復費用以必要者為限，如係以新品
          換舊品，應予拆舊，最高法院八十二年度臺上字第八九二號判決要旨參照
          。是系爭機車修復費用中之零件材料部分雖以新品換舊品，然舊品於車禍
          前尚非不可使用，舊品既經使用，其價值究不能媲美新品，為期公平自應
          予折舊，始屬妥當。
        (3)本件系爭機車原所有權人即原告之母李蘇德花，於八十三年五月二十一日
          領照，嗣於系爭車禍事故發生後之九十三年五月四日將系爭機車售予他人
          ，有機車車籍查詢資料可稽（見本院卷第一八七頁至第一九○頁），則原
          告雖非系爭機車之所有權人，惟因親屬間借用關係而對系爭機車有事實上
          之管理力，堪認原告駕駛系爭機車應屬有權占用，而受法律之保護；而被
          告酒醉後、無照於夜間駕駛自小客車行經閃黃號誌之交岔路口，未注意車
          前狀況，並隨時採取必要之安全措施，反超速行駛，違反道路交通標現號
          誌設置規則第二百十一條第一項第一款、道路交通規則第九十四條第三項
          規定，顯有違反保護他人法律之情形，揆之前揭說明，原告自得依民法第
          一百八十四條第二項之規定，請求被告賠償系爭機車之損害。又原告主張
          所支出之機車修理費用一萬七千九百五十元，均為零件費用，並有原告提
          出之估價單附卷足稽（見附民卷第十三頁）。則截至九十二年九月二十四
          日本件車禍發生時，系爭機車已使用九年四月（依營利事業所得稅結算申
          報查核準則，提列折舊以一年為計算單位，其使用期間未滿一年者，按實
          際使用月數相當於全年之比例計算之，不滿一月者，以月計）。依行政院
          所頒佈固定資產耐用年數表第二類第三項規定，機器腳踏車之耐用年數為
          三年，依定率遞減法每年折舊應為千分之五三六，又其最後一年之折舊額
          ，加歷年折舊累計額，其總和不得超過該資產成本額十分之九。而系爭機
          車使用已逾三年耐用年限，更換零件部分之折舊總額應為一萬六千一百五
          十五元（17950×0.9＝16155元），扣除折舊額後，原告得請求賠償之零
          件費用應為一千七百九十五元（00000－00000＝1795）。
      5.精神慰撫金：
        (1)按慰藉金之賠償須以人格權遭遇侵害，使精神上受有痛苦為必要，其核給
          之標準固與財產上損害之計算不同，然非不可斟酌雙方身分資力與加害程
          度，及其他各種情形核定相當之數額，有最高法院五十一年度臺上字第二
          二三號判例可參。
        (2)查本件原告因被告過失傷害行為，受有左側股骨粉碎性骨折、右股骨頸骨
          折等傷害，住院十天，行骨內鋼釘固定，骨折癒合後一年需移除骨釘，但
          股骨頸骨折之病患有百分之二十之機率在傷害數年後發生骨頭缺血性壞死
          之後遺症，如不幸發生此情況需接受人工髖關節置換術等情，有馬偕醫院
          臺東分院函在卷可稽（見本院卷第六四頁），則原告於系爭車禍事故發生
          時年二十四歲，青春正盛，因系爭車禍事故而雙腿骨折，後行動不便，活
          動受阻，日常生活需人照料，又需時刻擔心骨折傷勢是否發生骨頭缺血性
          壞死之後遺症，其肉體、精神確實受有極大痛苦。本院審酌原告所受傷害
          之程度，及原告為臺東農工畢業，事故發生前為臨時性水電工，報名參加
          九十二年度監所管理員國家考試，被告於系爭車禍事故發生時為二十八歲
          ，名下無任何財產（見本院卷第九十頁之歸戶財產查詢清單）等情，認原
          告請求賠償精神慰撫金二十萬元尚屬過高，應核減為十五萬元始為公允，
          原告逾此數額之請求，則屬無據。
      6.從而，原告可請求被告賠償之金額合計為六十四萬九千三百二十元（30925
        ＋4440＋2800＋79200＋380160＋1795＋150000＝649320）
（二）原告是否與有過失？若有，則比例為若干？
      1.按損害之發生或擴大，被害人與有過失者，法院得減輕賠償金額或免除之，
        民法第二百十七條第一項定有明文。此項規定之目的，在謀求加害人與被害
        人間之公平，故裁判上法院得以職權減輕或免除之，最高法院著有八十五年
        臺上字第一七五六號判例可資參照。
      2.查系爭車禍事故係被告酒精濃度過量、無照於夜間駕駛自小客車行經閃黃號
        誌之交岔路口，超速行駛，為肇事主因；原告酒後於夜間駕駛重型機車，由
        路邊逆向起步行駛跨越車道時，未注意對向來車，為肇事次因，有臺灣省花
        東區車輛行車事故鑑定委員會鑑定意見書附於臺灣臺東地方法院檢察署九十
        二年度偵字第二三○九號卷可憑（見該卷第十一頁），並經本院調取前開刑
        事卷宗核閱無誤。本院斟酌本件兩造肇事經過、臺東縣警察局臺東分局道路
        交通事故調查報告表暨繪製之事故現場圖、現場照片、兩造違反上開道路交
        通安全規則等情狀，認被告酒後、無照駕駛，過失情節較重，應課以被告百
        分之六十、原告百分之四十之過失責任為適當。是依前開過失相抵之規定，
        原告得請求被告賠償之數額應為三十八萬九千五百九十二元（計算式：
        649320×60％＝389592）。
（三）綜上所述，原告以其所主張之事實，依侵權行為損害賠償之法律關係，於請求
      被告給付三十八萬九千五百九十二元之範圍內，為有理由，應予准許；逾此部
      分之請求，為無理由，應予駁回。
五、末按判決所命給付之金額未逾五十萬元者，法院應依職權宣告假執行，民事訴訟
    法第三百八十九條第一項第五款定有明文。準此，本判決所命被告給付之金額未
    逾五十萬元，爰依職權宣告假執行。
據上論結，本件原告之訴為一部有理由，一部無理由，依民事訴訟法第三百八十五條
第一項前段、第七十九條、第三百八十九條第一項第五款，判決如主文。
中　　　華　　　民　　　國　　九十四　　年　　　五　　　月　　 十八 　　日
                                        臺灣臺東地方法院民事庭
~B審判長法官  王漢章
~B      法官  曾宗欽
~B      法官　簡芳潔
右為正本，係照原本作成。
如對本判決上訴須於判決送達後廿日內向本院提出上訴狀
中　　　華　　　民　　　國　　九十四　　年　　　五　　　月　　 十八　　 日
~B法院書記官　李春菊
